【裁判字號】    94,上訴,2594
【裁判日期】    950615
【裁判案由】    強盜
【裁判全文】
臺灣高等法院臺中分院刑事判決        94年度上訴字第2594號
上  訴  人  臺灣彰化地方法院檢察署檢察官
被      告  乙○○
指定辯護人  本院公設辯護人  丙○○
上列上訴人因被告強盜案件，不服臺灣彰化地方法院93年度訴字
第589號中華民國94年10月31日第一審判決 （起訴案號：臺灣彰
化地方法院檢察署92年度偵字第112號 ），提起上訴，本院判決
如下：
    主  文
原判決撤銷。
乙○○意圖為自己不法之所有，結夥三人以上，攜帶兇器，以強
暴至使不能抗拒，而取他人之物，處有期徒刑參年捌月。
    事  實
一、乙○○（綽號小胖）於民國92年6月12日20時許，騎其所有
    車號LAL-109號重型機車返家途中，行經彰化縣伸港鄉○○
    村路旁，遇見其友人薛日星（另犯強盜案件，經判處有期徒
    刑八年確定）、林俊和（已判處有期徒刑九年確定）及陳慶
    祥（經軍事法院判處有期徒刑九年確定）騎乘車號KUE-791
    號重型機車行經該處，四人乃在該處閒聊，後因薛日星另有
    事先騎乘KUE-791號重型機車離去。陳慶祥因缺錢購毒施用
    ，乃提議強盜他人財物，三人遂共同基於意圖為自己不法所
    有之犯意聯絡，相互謀議強盜他人財物朋分花用，謀定後由
    陳慶祥持薛日星提供之刀子一把（全長約50公分，其中刃長
    約30公分，經鑑定不符合槍砲彈藥刀械管制條例列管之刀械
    ），插於背後腰際備用。由乙○○騎其所有車號LAL-109號
    重型機車，搭載陳慶祥、林俊和在彰化縣伸港鄉附近地區尋
    找強盜目標，嗣於同日20時40分許，行經彰化縣線西鄉○○
    路146號丁○○經營之旭利商行時，林俊和提議搶該商行，
    乙○○及陳慶祥同意後，三人即選定該商行為強盜目標。由
    乙○○將機車停在該商行前，並在外把風，機車引擎則未熄
    火隨時準備接應逃逸，陳慶祥、林俊和則持上開刀子一把進
    入該商行，由陳慶祥以刀抵住丁○○頸部，喝令不准動等語
    ，以此強暴之方法至使丁○○不能抗拒，而由林俊和搜刮店
    內財物約新臺幣（下同）一萬元後，即由乙○○騎上開機車
    搭載林俊和、陳慶祥迅速逃離現場。待行至某地址不詳土地
    公廟時，乃停車稍歇並清點強盜所得，朋分贓款。後因陳慶
    祥毒癮發作，乃由乙○○載陳慶祥前往彰化縣伸港鄉伸港國
    中附近不詳地址民宅購毒，復返回土地公廟供陳慶祥、林俊
    和施用。後因乙○○之妻打電話告知其小孩生病，乙○○始
    行離去，嗣為警循線查獲。
二、案經彰化縣警察局和美分局報請臺灣彰化地方法院檢察署檢
    察官偵查起訴。
    理  由
一、證據能力方面：
  (一)按被告以外之人於偵查中向檢察官所為之陳述，除顯有不可
    信之情況者外，得為證據；被告以外之人於檢察事務官、司
    法警察官或司法警察調查中所為之陳述，與審判中不符時，
    其先前之陳述具有較可信之特別情況，且為證明犯罪事實存
    否所必要者，得為證據，刑事訴訟法第159條之1第2項、第
    159條之2分別定有明文。經查，證人林俊和、陳慶祥均於原
    審審理時結證在卷，並均經依法詰問。上開證人於偵查中之
    陳述，及警詢時之陳述與審判中所為不符部分，既均得透過
    上開詰問權之行使驗真，對於被告訴訟防禦權行使並無不利
    情事，且本院審酌一般人對於特定事件中對關於細節之記憶
    ，每每因時日經過而日趨模糊，認為上開證人先前之陳述相
    對於審判中之陳述，堪認具有較可信之特別情況，且為證明
    犯罪事實存否所必要，均得為證據。又刑事訴訟法關於證人
    之訊問，採具結制度，其用意在擔保證言之真實性及憑信性
    ，並提高證人之責任心及警戒心，使為誠實之陳述，是具結
    乃證言真實性之程序擔保；又刑事訴訟法第186條第1項前段
    所規定之具結，係指依法有具結義務之人，履行其具結之義
    務而言，並非所有未令其具結之證人所為之陳述即當然無證
    據能力，證據能力之有無，不能單純以證人是否具結為斷；
    92年1月14日修正通過之刑事訴訟法施行前（92年9月1日施
    行），已繫屬於各級法院之案件，其後之訴訟程序，應依修
    正刑事訴訟法終結之，但修正刑事訴訟法施行前已依法定程
    序進行之訴訟程序，其效力不受影響，刑事訴訟法施行法第
    7條之3定有明文。而證人應命具結，但與本案有共犯之關係
    者，不得令其具結，修正前刑事訴訟法第186條第3款亦定有
    明文。查本案共犯即證人林俊和、陳慶祥於偵查中經檢察官
    訊問時，雖均未具結，然其與被告間依照本案被訴事實，有
    共犯之關係，依當時規定無庸具結。是被害人丁○○、證人
    林俊和、陳慶祥於刑事訴訟法修正前於警訊或偵查中所為之
    陳述，並不論有無具結，均應認為有證據能力。
  (二)按被告之自白，非出於強暴、脅迫、利誘、詐欺、疲勞訊問
    、違法羈押或其他不正之方法，且與事實相符者，得為證據
    ，刑事訴訟法第156條第1項定有明文。被告於本院準備程序
    時，雖稱：我在警詢的筆錄不實在，因為警察打我，叫我跟
    他們合作，有一個問我筆錄的警員打我肚子，不過沒有受傷
    ，我在偵訊時，剛開始一、兩次是照筆錄說的，不過檢察官
    沒有打我，也沒有強迫我等語。經查被告於92年6月18日17
    時警訊時稱：我已通知我太太姚雅如，他已到場等語（見51
    53號偵查卷第10頁）。依被告所述其妻已於訊問之時到場，
    且警訊筆錄已有依規定錄音，警員應不致於對被告有何強暴
    脅迫之行為。而被告於92年9月22日偵查中稱：「在警局是
    警察打我腹部，我有看筆錄，但警察叫我趕快簽一簽。」等
    語（見5153號偵查卷第57頁反面）；被告於原審稱：「警察
    威脅我如不照他們的意思回答，會打我並說要居留我、修理
    我。」等語（見原審卷第30頁）。依被告所述之情形，前後
    互不一致，尚難遽認警員有何強暴、脅迫或以其他不正方法
    取供之情形，被告所謂警訊筆錄非出於自由意志云云，自不
    足採，其警訊筆錄應具有證據能力。
二、訊據上訴人即被告乙○○（以下稱被告）供承有於上開時、
    地，騎機車搭載林俊和、陳慶祥至丁○○經營之旭利商行，
    其在機車上在外等候，事後並將林俊和、陳慶祥載離旭利商
    行等情事，惟矢口否認有加重強盜之犯行，辯稱：我是在下
    班回家的時候，在路邊遇到林俊和、陳慶祥和另一個年籍姓
    名不詳的男子，林俊和、陳慶祥叫我載他們去和美，我不知
    道他們要去搶。出發前不知道他們有帶武士刀。因為他們要
    買煙，叫我停車，所以我才沒有熄火，不知道他們在裡面發
    生什麼事云云。經查：
  (一)證人即被害人丁○○於警詢時證稱：「我是92年6月12日20
    時35分左右，我站在店裏收銀台前要吃感冒藥，忽然有三位
    年青人一前一後進來我店裏，前面那位男子戴口罩手持一把
    刀子就往我脖子架住，用台語跟我說『不要喊，如果我喊就
    要用刀子殺我』隨後另一位戴安全帽就徒手打開我收銀台之
    抽屜，奪取我抽屜裏面的紙鈔（有伍佰及一百面額）並奪走
    我裝置零錢（拾元、伍拾元硬幣），兩位歹徒只說一句話而
    已，搶完錢後就快速奪門逃逸，兩名歹徒用跑的往頂犁路（
    南往北）逃逸。」等語（見本院卷第76至78頁），足認當時
    進入強盜之人，共有二人，且其中有一人持刀及戴口罩，押
    住被害人脖子，而由另一人奪取金錢。共犯林俊和、陳慶祥
    之行為，已達使被害人不能抗拒之程度，而強取金錢。
  (二)被告於92年6月18日警訊時，供稱「：（問：你是否有涉及
    參與92年6月12日20 時40分在線西鄉○○路146號旭利商行
    強盜被害人丁○○財物？）我有參與此案。（問：你何時？
    何地？夥同何人犯下強盜被害人丁○○財物？）我於92年6
    月12日20時左右，薛日星（綽號小牛）騎機車車號我不知道
    上載陳慶祥（綽號小鬼）與林俊和（綽號瘋和），途中行經
    伸港鄉○○村○○路上碰到我，然後我們四人就一起聊天五
    分鐘左右，薛日星此時有事先走，於是陳慶祥就叫我載他與
    林俊和，此時我看到陳慶祥背部腰際插有刀械，但我不知道
    是何種刀械，而中間坐的是陳慶祥，最後是林俊和，三人共
    坐一部機車，陳慶祥叫我騎機車往線西方向行駛，在途中陳
    慶祥與林俊和就在我機車上討論要搶劫，但是沒有決定要哪
    一家，後來行經線西鄉○○村○○路146號旭利商行，陳慶
    祥就叫我停車說要買香菸，此時我就知道要搶這一家，當我
    停下機車時，由陳慶祥與林俊和進去該商店搶劫，但如何搶
    法我是在外面把風及接應未進去，所以我不知道他們如何搶
    法，約過了五、六分鐘左右，他們倆搶劫完畢出來，陳慶祥
    就叫我騎機車快跑，我就載他們二人往伸港鄉方向逃逸，逃
    了約十分鐘左右到了伸港鄉某一間土地公廟，陳慶祥就叫我
    休息，休息一下子，陳慶祥就叫我載他到伸港鄉新港國小，
    而林俊和留在土地公廟，陳慶祥到新港國小就叫我在路旁等
    他，他就進去一家民宅，約過了五分鐘左右，他出來就再叫
    我騎機車到土地公廟與林俊和會合，當時我將陳慶祥送回土
    地公廟下車後，我就騎機車回我住處。（問：你與陳慶祥及
    林俊和搶得何財物？如何分贓？）因我只看到陳慶祥右手拿
    一把刀，放在後腰際，左手放入夾克口袋，先出來，接續林
    俊和也出來，因我沒有進去，且急忙逃離現場，所以我沒有
    問他們搶得何財物。我第二次送陳慶祥回土地公廟他下車時
    時，他有拿二千元給我，說這是你的份，但我沒有拿就走了
    。‥‥（問：據林俊和在本分局筆錄供述，你有看到陳慶祥
    攜帶武士刀，由你與他們在路上無目標繞行，你做何解釋？
    ）我是看到陳慶祥背部腰際插有刀械，但我不知道是何種刀
    械。我們在路上行走是陳慶祥及林俊和要找作案目標，我是
    提供交通工具載他們。」等語（見5153號偵查卷第10至13頁
    ）。證人林俊和於92年6月17日上午8時警詢時，證稱：「92
    年6月12日20時許，在線西鄉○○村○○路146號（旭利商行
    ），向被害人丁○○搶奪新台幣約一萬元後逃逸，當日是薛
    日星和陳慶祥騎機車至我家在我外出，經過泉州村時碰到綽
    號男子（小胖），獨自騎其所有之機車，我們就停車聊天，
    隨後陳慶祥就藏起作案之武士刀在身上和我共同給（小胖）
    載，我們三人就騎著一部機車亂繞行經作案地點，我就說這
    一家好了，因為我看到商店內只有一位男子顧店而已，（小
    胖）停好車子，我就和陳慶祥下車，（小胖）坐在機車在外
    面等我們，由陳慶祥持武士刀架住被害人脖子，喝令被害人
    不要動和出聲，我就打開櫃子抽屜拿走紙鈔即一盒放置零錢
    的盒子，得手後往伸港方向逃逸，到了一間土地公廟前，我
    就下車等小胖，載陳慶祥去購買毒品，約過十分鐘他們二人
    拿毒品回來，我就和陳慶祥二人在土地公廟共同吸食海洛因
    ，（小胖）並沒有和我們吸食毒品，（小胖）放下陳慶祥就
    騎車自行離去。」等語（見本院卷第56、57頁）。證人林俊
    和於92年6月17日13時警詢時，證稱：「92年6月12日20時許
    ，薛日星騎機車載陳慶祥和我，‥‥行經泉州村時碰到乙○
    ○（綽號小胖），然後四人一起聊天，約五分鐘左右，陳慶
    祥就將武士刀藏於身上準備作案用，當時乙○○也有看到該
    把武士刀。就由乙○○騎機車載陳慶祥和我（坐最後），無
    目標的繞行，薛日星自行騎機車離開，不久我就發現線西鄉
    ○○路146號（旭利商行）內只有一名年紀很大之男子顧店
    而已，所以我就提議向該商店行搶，於是乙○○就回轉停在
    門口，由乙○○在外等候，我與陳慶祥進入，由陳慶祥持預
    藏之武士刀架住被害人脖子，喝令被害人不要動和出聲，我
    則將櫃子抽屜內之錢財全部拿走，兩人再坐上乙○○的機車
    沿著小路逃逸，不久到了一間土地公廟，陳慶祥叫我在該處
    等，乙○○則載陳慶祥外出購買毒品，約十分鐘後他們拿毒
    品回來，我與陳慶祥在土地公廟旁吸毒，乙○○則先行離去
    ，我和陳慶祥二人吸完毒品後一起徒步離開。」等語（見
    5153號偵查卷第17頁）。證人陳慶祥於92年8月27日偵查中
    證稱：「有與林俊和、『小胖』一起去，我提議要搶。林俊
    和知道此事。『小胖』我有跟他說要去搶東西，『小胖』事
    先不知道我要搶，我叫他載我去線西，我決定要搶那一家，
    就叫小胖停車，說我要下去買東西，我拿刀，和林俊和進去
    搶，林俊和負責搜東西，出來後，機車一直騎到田地那邊，
    停下來數錢，錢拿去買毒品，事後我錢有分給小胖，小胖應
    知道錢是我搶來的。我們搶時，小胖在外（有一段距離）等
    我們。」等語（見5153號偵查卷第45頁反面）。可見被告於
    事前即已知悉林俊和、陳慶祥意欲強盜，由其騎機車載林俊
    和、陳慶祥繞行，尋找作案目標，強盜之時，被告並在外把
    風等候，搶後迅即逃逸，事後並有分贓之行為。足認被告與
    林俊和、陳慶祥間，確有犯意聯絡，及行為分擔之情形。
  (三)證人林俊和於92年7月9日偵查中證稱：「與陳慶祥去，我決
    定要搶那一家，我們就進去搶，乙○○離三、四公尺，我下
    車說要去買東西，我搶完出來，只說騎快一點。陳慶祥說他
    要去當兵，我們十六日晚上被捉到。」等語（見5153號偵查
    卷第29頁）。證人林俊和於92年8月29日偵查中證稱：「我
    不認識小胖，當時陳慶祥刀插在衣服內，陳慶祥下車有戴口
    罩，但是被小胖載時就已經戴了，下車時跟小胖說要去買東
    西，小胖載我們到廟就走了，他說他兒子發燒。我們沒告訴
    小胖我們去搶東西，搶完上車時，我們只說『走』。」等語
    （見5153號偵查卷第49頁反面）。證人陳慶祥於92年10月15
    日偵查中證稱：「他（指乙○○）不知情。我當時把刀子藏
    在後面，他不知道。‥‥（問：乙○○何時知道你們去搶旭
    利商行？）警察捉到我們之後。我們搶完在店裡，我就把刀
    子插在背後用衣服蓋住，我那時口罩還是戴著，搶到的錢放
    在林俊和的口袋。」等語（見5153 號偵查卷第63頁）。惟
    被告於92年10月15日偵查中供稱：「（問：你何時知道他們
    進去強盜？）他們從商店出來時我就知道了，因為我有看到
    刀子，刀子是陳慶祥拿的，‥‥。」等語（見5153號偵查卷
    第63頁）。被告既稱林俊和、陳慶祥從商店出來時，有看到
    刀子，證人陳慶祥猶證述被告未看到刀子，可見其所述情節
    尚有可疑。又證人林俊和於原審證稱：「他（指陳慶祥）帶
    刀我知道，‥‥我們一下去，我押被害人，陳慶祥拿錢。」
    等語（見原審卷第148頁）。與其在前所述係由陳慶祥押住
    被害人，由其拿錢之情節，及證人陳慶祥證述：「搶完後是
    林俊和拿刀。」（見原審卷第151頁反面）之情節，復不相
    同。又據證人陳慶祥證稱：刀長約三十公分（見原審卷第
    152頁反面），以此觀之，當時三人共乘一部機車，必定十
    分擁擠，且係插在腰際，被告與其二人共處之時間非短，當
    可輕易發現陳慶祥持有刀械。而關於被告究竟有無分到金錢
    ，證人林俊和、陳慶祥前後各次所述不一，有說自動給的，
    又說借的，金額有二千元、五百元不等，益見證人林俊和、
    陳慶祥確有迴護被告之意，所為之證言，自不足作為有利於
    被告認定之依據。
  (四)被告警訊錄音帶經原審法院於93年11月24日審判期日勘驗結
    果：錄音內容係呈現：（問：你有沒有去？）「有去旭利商
    行」、「有去」，而警詢筆錄竟記載：（問：你是否有涉及
    參與92年6月12日20時40分在線西鄉○○路146號旭利商行強
    盜被害人丁○○財物？）「我有參與此案」。且上開警詢筆
    錄其餘記載內容，均係詢問人於詢問後，再問被告是否如此
    ，被告說是等情（見原審卷第77頁）。而經本院就被告究竟
    有無承認參與強盜一節，勘驗結果：警察問：你是否有涉及
    參與九十二年六月十二日二十時四十分在線西鄉○○村○○
    路146號旭利商行強盜被害人丁○○財物？有嗎？你有去嗎
    ？被告答：有。警察：你有參與這件案件就是了？你有去啦
    ？被告：嗯、嗯。（見本院卷第96頁），再參以被告於當次
    警訊，對於強盜之細節，均能詳細供明，可見被告確有參與
    強盜之事實，應屬無疑。
  (五)至於證人即彰化縣警察局和美分局第三組巡官黃文輝於原審
    雖證稱：「彰化縣警察局和美分局伸港分駐所曾製作第一次
    筆錄」等語（見本院卷第76頁），而本案卷內並無該伸港分
    駐所製作之第一次筆錄，經本院函查結果，彰化縣警察局和
    美分局函覆經調閱當時偵辦案件之刑案報告書，無嫌疑人乙
    ○○第一次筆錄資料（見本院卷第73頁），則該筆錄之記載
    內容究竟如何，既無從認定，即難遽謂有何對被告有利或不
    利之情形，附此敘明。
  (六)此外，並有刀子一把（非槍砲彈藥刀械管制條例管制之刀械
    ）、口罩一只，扣於另案，可資佐證。被告所辯，顯係事後
    卸責之詞，不足採信。本件事證明確，被告犯行，堪以認定
    。
三、查另案扣案而為本件共同強盜犯行所用之刀子，經送鑑定之
    結果，固非屬槍砲彈藥刀械管制條例所管制之刀械，但全長
    約50公分，其中刃長約30公分，有鑑驗資料可考，在客觀上
    對人之生命、身體具有危險性，持以犯罪，應屬兇器無誤。
    按刑法上所謂結夥三人以上係指有共同犯罪之故意，結為一
    夥而言，把風行為，在排除犯罪障礙，助成犯罪之實現，在
    合同意思範圍內分擔犯罪行為之一部，並非單純之同謀共同
    正犯，故仍應計入結夥之內（最高法院92年臺上字第2770號
    判決參照）。本件被告於林俊和、陳慶祥強盜之時，既確有
    在場把風之行為，即屬在場分擔實施犯罪行為之一部，並非
    單純之同謀共同正犯，依上揭判例意旨，自應計入結夥之內
    。核被告乙○○所為，係共犯刑法第330條第1項結夥三人以
    上攜帶兇器強盜罪。被告與林俊和、陳慶祥間，有犯意聯絡
    及行為分擔，均為共同正犯。本院認為被告一時失慮而致犯
    案，在本件強盜案件中，所參與之行為，僅為騎機車搭載共
    犯林俊和、陳慶祥，在外把風，並未實際進入旭利商行實施
    強暴，亦非造意之主犯，其涉案情節，尚屬較經。若處以加
    重強盜罪之罪低度刑，仍嫌過重，情堪憫恕，爰依刑法第59
    條規定，酌減其刑。原審未予詳查，諭知被告無罪之判決，
    尚有未合，檢察官上訴指摘原判決不當，為有理由，應予撤
    銷改判。爰審酌被告犯罪之動機、目的、手段，其品性、生
    活狀況、智識程度、犯罪所生之損害，及上述犯罪情節、犯
    罪後態度等一情狀，量處如主文第二項所示之刑。至於另案
    扣案之刀子係薛日星所有，並非本案共犯所有之物，尚難於
    本案沒收，附此敘明。
據上論結，應依刑事訴訟法第369條第1項前段、第364條、第299
條第1項前段，刑法第28條、第330條第1項、第59條，判決如主
文。
本案經檢察官甲○○到庭執行職務。
中    華    民    國    95    年    6    月    15    日
            刑事第五庭  審判長法  官  袁  從  楨
                              法  官  姚  勳  昌
                              法  官  郭  同  奇
上列正本證明與原本無異。
如不服本判決應於收受送達後十日內向本院提出上訴書狀，其未
敘述上訴之理由者並得於提起上訴後十日內向本院補提理由書（
均須按他造當事人之人數附繕本）。
                              書記官  康  孝  慈
中    華    民    國    95    年    6    月    19     日
附錄論罪科刑法條
刑法第330條：
犯強盜罪而有第321條第1項各款情形之一者，處7年以上有期徒
刑。
前項之未遂犯罰之。
                                                      F


司法院資訊處製作；財團法人民間司法改革基金會備份。
